【裁判字號】    89,重上,554
【裁判日期】    900626
【裁判案由】    請求所有權移轉
【裁判全文】
臺灣高等法院民事判決  八十九年度重上字第五五四號
      上  訴  人  乙○○
      被  上訴人  甲○○
右當事人間請求所有權移轉事件，上訴人對於中華民國八十九年十月十九日臺灣新竹
地方法院八十九年訴字第三一二號第一審判決提起上訴，本院判決如左：
      主      文
上訴駁回。
第二審訴訟費用由上訴人負擔。
      事      實
甲、上訴人方面：
壹、聲明：
一、原判決廢棄。
二、被上訴人在第一審之訴駁回。
貳、陳述：除與原判決書記載相同者予以援用外，補稱略以：
一、民國七十七年六月九日余林春妹、何千代、田源發三人簽立契約書：立契約人余
    林春妹．何千代同意拋棄承受債務人乙○○．余林春妹所有抵押於華僑商業銀行
    之所有不動產權利，並同意第三人田源發代償還該債務人積欠華僑銀行債務，並
    取得代位清償權。兩造間之所有一切債權債務關係已作總結算，過去之任何協議
    已由本次契約書內容所取代。
二、兩造七十四年十一月五日系爭約定，已因被上訴人甲○○及其配偶余林春妹於七
    十七年十一月間將兩造共有之一０一之五及一０一之一三兩筆土地，未經上訴人
    同意，擅自設定八百萬元抵押權予林桂香而抵銷。被上訴人無權再依系爭約定，
    請求由上訴人提供同小段面積０．二六五八五公頃歸還與被上訴人甲○○所有。
、證據：除援用原審立證方法外，補提：國新公司股東名冊、七十七年六月九日余
    林春妹、何千代、田源發所立契約書、新竹地方法院檢察署八十二年度偵字第二
    六三四號處分書、本院八十七年度上易字第四七八八號刑事判決。聲請訊問證人
    何千代、戴財、戴李梅英、田明盆及調閱本院七十九年度重訴字第二一號損害賠
    償民事卷全卷。
乙、被上訴人方面：
壹、聲明：上訴駁回。
貳、陳述：除與原判決書記載相同者予以援用外，補稱略以：
一、上訴人乙○○向戴國針借款設定最高限額抵押權，上訴人是項借款與被上訴人是
    否應繳付三百五十萬元股款完全無關。
、證據：除援用原審立證方法外，補提：存證信函、新竹地方法院七十八年度易字
    第六四五號刑事判決、本院七十九年度上易字第六四二六號刑事判決。
    理    由
一、被上訴人主張兩造於六十四年間合資購買坐落新竹縣新豐鄉○○段松柏林小段一
    ○一之五、一○一之六、一０一之一三、一０一之二三、一０一之九八等地號五
    筆土地（重測後為福陽段四八二、四七四、四七三、四八一、四七九地號），每
    人股權各二分之一；兩造復於六十六年間合資購買坐落新竹縣新豐鄉○○段松柏
    林小段一○一之一八、一○一之二八、一○二之一三、一○二之二二等地號四筆
    土地，每人股權亦各二分之一，惟上開九筆土地均登記於上訴人名下。嗣因上訴
    人私自出售上開一○一之一八、一○一之二八、一○二之一三、一○二之二二等
    地號四筆土地計０．五三一七公頃，兩造乃於七十四年十一月五日訂立合約書，
    該合約書第二條約定，上訴人應提供新竹縣新豐鄉○○段松柏林小段面積○．二
    六五八五公頃土地歸還與被上訴人所有。惟迭經催告，上訴人迄未依約履行。而
    上訴人現所有坐落新豐鄉○○段松柏林小段之土地，僅存(1)新豐鄉○○段四七四
    地號、面積二八○七點八五平方公尺，權利範圍一二○分之七六，相當於一七七
    八點三平方公尺。(2)同段四七九地號、面積一五三點九九平方公尺、權利範圍全
    部。(3)同段四八一地號、面積六五九點五六平方公尺、權利範圍全部（下稱系爭
    三筆土地），上述三筆土地面積總計○．二五九一九公頃，較上訴人應給予被上
    訴人之○．二六五八五公頃，猶短少○．○六六六公頃，惟因兩者面積接近，且
    上訴人在大眉段松柏林小段別無其他土地，是依合約書約定，上訴人應將系爭四
    七四、四七九、四八一地號土地所有權移轉登記予被上訴人；若認被上訴人前開
    請求無理由，則依不當得利之法律關係，請求上訴人應將原松柏小段一０一之一
    八、一０一之二八、一０二之一三、一０二之二二等四筆土地市價二分之一即新
    台幣（以下同）八百萬元返還被上訴人。爰先位聲明依兩造合約書之約定，請求
    上訴人將上開坐落新豐鄉○○段四七四地號應有部分一二０分之七六、同段四七
    九地號所有權全部、同段四八一地號所有權全部移轉登記予被上訴人；備位聲明
    依不當得利之法律關係，請求上訴人給付八百萬元及自起訴狀繕本送達翌日起算
    之法定遲延利息。
    上訴人對兩造於六十四、六十六年間，合資購買上開坐落新竹縣新豐鄉○○段松
    柏林小段一０一之五、之六、之一三、之二三、之九八、之一八、之二八及一０
    二之一三、之二二等九筆地號土地，股權各二分之一及該九筆土地登記於上訴人
    名義，上訴人業將一０一之一八、之二八、一０二之一三、之二二等四筆土地面
    積計０．五三一七公頃出售，兩造復於七十四年十一月五日簽訂合約書，該合約
    書第二條約定「原一０一─一八、一０一─二八、一０一─一三、一０一─二二
    等四筆土地計０．五三一七公頃已由甲方（即上訴人）出售，以後由甲方提供同
    小段面積０．二六五八五公頃歸還與乙方（即被上訴人）所有。」等情不爭執。
    惟以本件被上訴人已另案向本院（七十九年度重訴字第二一號、八十年重訴更一
    字第一號）起訴請求，經判決敗訴確定，被上訴人就同一事實再行起訴，違背民
    事訴訟一事不再理之原則；又兩造於六十八年間合股開設國新公司，被上訴人認
    股五百股（以被上訴人名義登記二百七十股，另指定其妻余林春妹登記二百三十
    股），所需資金五百萬元，實繳一百五十萬元，不足之三百五十萬元被上訴人委
    請上訴人出面以上開一０一之一八、一０一之二八、一０二之一三、一０二之二
    二等四筆土地向訴外人戴國針抵押借款，嗣因無法清償，戴國針行使抵押權，惟
    當時公告現值僅有二百餘萬元，為免拍賣損失過重，故將上開四筆土地連同另外
    同地段一０二之一一七、一０二之一一八、一０二之一二一、一０二之一二二等
    四筆土地以總價四百五十萬三千八百元（含本金、利息及貸償第二順位抵押權）
    之價格出賣予戴國針，並登記予戴國針指定之戴李梅英名下，上開合約書第二條
    之約定顯係出於錯誤或筆誤；又余林春妹、何千代、田源發三人於七十七年六月
    九日簽立契約書，余林春妹、何千代同意拋棄承受債務人乙○○、余林春妹所有
    抵押於華僑商業銀行之所有不動產權利，並同意第三人田源發代償還該債務人積
    欠華僑銀行債務，並取得代位清償權，兩造間之所有一切債權債務關係已作總結
    算，過去之任何協議已由該次之契約書內容所取代；又兩造七十四年十一月五日
    上開約定亦因被上訴人甲○○及其配偶余林春妹於七十七年十一月間將兩造共有
    之一０一之五及一０一之一三兩筆土地未經上訴人同意，擅自設定八百萬元抵押
    權予林桂香而抵銷；被上訴人不得再依兩造七十四年十一月五日之約定提起本件
    請求等語資為抗辯。
    （原審為被上訴人先位聲明勝訴之判決，上訴人提起上訴。）
二、查被上訴人前因上訴人侵占罪，於刑事訴訟（本院七十八年度上易字第六四二六
    號）附帶提起民事訴訟，依侵權行為及不當得利法律關係，請求上訴人給付一千
    六百零八萬元，經刑事庭裁定移送民事庭審理（本院七十九年度重訴字第二一號
    、八十年度重訴更（一）字第一號），其依侵權行為請求部分經本院判決駁回，
    其依不當得利請求部分經本院以其起訴不合程式或不備其他要件以裁定駁回在案
    ，有本院七十九年度重訴字第二一號、八十年度重訴更（一）字第一號等案卷可
    稽。而被上訴人本件請求其訴訟標的為履行契約（先位聲明）及不當得利返還請
    求權（備位之訴部分），是本件訴訟並無訴訟標的為確定判決之效力所及者之情
    形，上訴人抗辯本件被上訴人就同一事實再行起訴，顯違背民事訴訟一事不再理
    之原則等語，顯係誤會，合先敘明。
三、被上訴人主張兩造於六十四、六十六年間，合資購買坐落新竹縣新豐鄉○○段松
    柏林小段一○一之五、一○一之六、一０一之一三、一０一之二三、一０一之九
    八及一○一之一八、一○一之二八、一○二之一三、一○二之二二等地號九筆土
    地，每人股權各二分之一，上開九筆土地均登記於上訴人名下。嗣上訴人於七十
    一年間擅自將兩造共有之上開一○一之一八、一○一之二八、一○二之一三、一
    ○二之二二等地號四筆土地計０．五三一七公頃處分出售，兩造乃於七十四年十
    一月五日訂立合約書，該合約書第二條約定，上訴人應提供新竹縣新豐鄉○○段
    松柏林小段面積○．二六五八五公頃土地歸還與被上訴人所有等情，業據提出兩
    造七十四年十一月五日所立合約書、新竹地方法院七十八年度易字第六四五號、
    本院七十九年度上易字第六四二六號刑事判決為證，且為上訴人所不爭執，堪認
    為真正。
四、被上訴人另主張上訴人未依兩造上開合約約定履行，經伊以存證信函催告上訴人
    定期履行，上訴人迄未履行，而上訴人現有坐落新豐鄉○○段松柏林小段之土地
    ，僅有系爭四七四、四七九、四八一地號三筆土地等情，亦據提出郵局存證信函
    、土地登記簿謄本為證。上訴人對收受被上訴人之催告函及其目前所有坐落新豐
    鄉○○段松柏林小段之土地，僅有系爭三筆地號土地等情不爭執（原審卷第六四
    頁），惟否認被上訴人得以兩造七十四年十一月五日上開約定請求，並以上揭情
    詞置辯。經查：
１、上訴人抗辯兩造於六十八年間合股開設國新公司，被上訴人認股五百股（以被上
    訴人名義登記二百七十股，另指定其妻余林春妹登記二百三十股），所需資金五
    百萬元，實繳一百五十萬元，不足之三百五十萬元被上訴人委請上訴人出面以上
    開一０一之一八、一０一之二八、一０二之一三、一０二之二二等四筆土地向訴
    外人戴國針抵押借款，嗣因無法清償，戴國針行使抵押權，惟當時公告現值僅有
    二百餘萬元，為免拍賣損失過重，故將上開四筆土地連同另外同地段一０二之一
    一七、一０二之一一八、一０二之一二一、一０二之一二二等四筆土地以總價四
    百五十萬三千八百元（含本金、利息及貸償第二順位抵押權）之價格出賣予戴國
    針，並登記予戴國針指定之戴李梅英名下，上開合約書第二條之約定顯係出於錯
    誤或筆誤等語。
    查兩造合約書第二條已明白記載「原一０一─一八、一０一─二八、一０一─一
    三、一０一─二二等四筆土地計０．五三一七公頃已由甲方（即上訴人）出售，
    以後由甲方提供同小段面積０．二六五八五公頃歸還與乙方（即被上訴人）所有
    。」。上訴人於原審亦自陳其無證據證明其向戴國針抵押借款係與被上訴人共同
    借款（見原審卷第六四頁），且查上訴人提出之土地登記簿謄本，其為戴國針設
    定抵押權之債務人為上訴人乙○○一人，並無被上訴人甲○○之名（見原審卷第
    七六至八一頁），另上訴人提出之七十一年九月十三日土地買賣契約書，出賣人
    亦為上訴人一人，買受人為戴國針（見原審卷第九二頁），況上訴人因擅自出售
    兩造共有之系爭一０一之一八等四筆土地，經法院以侵占罪判刑確定，上訴人此
    一抗辯顯無足取。
    上訴人所舉證人何千代雖證述「甲○○與乙○○一起來跟他借錢，錢是匯給國新
    公司」（本院卷第四四頁）。戴財證述「甲○○是國新公司的發起人，他與他太
    太余林春妹登記五百股，應該拿五百萬，但他們只拿五十多萬，在有一年董監事
    會議中甲○○他在催人家繳股款，他有說他及太太  股款不足的部分是由乙○○
    代墊：：：」等語（本院卷第四六、四七頁）。證人戴李梅英證述「乙○○與甲
    ○○有去向我先生戴國針借三百五十萬，借錢的情形我  不清楚，因為零零星星
    的，但償還債務時是兩人一起去，是用四筆土地去抵償債務」（本院卷第四七頁
    ）等語。惟經核上開證人所述，與上訴人抗辯之情有異，渠等證言亦無從證明兩
    造上開約定係出於錯誤或筆誤。至被上訴人及其配偶余林春妹是否係國新公司之
    股東，與兩造系爭約定書之約定無涉，是上訴人所提國新公司股東名冊亦無從認
    上訴人此部分抗辯為真正。
２、上訴人抗辯七十七年六月九日余林春妹、何千代、田源發三人簽立契約書，余林
    春妹、何千代同意拋棄承受債務人乙○○、余林春妹所有抵押於華僑商業銀行之
    所有不動產權利，並同意第三人田源發代償還該債務人積欠華僑銀行債務，並取
    得代位清償權，上訴人係該契約書之見證人，兩造間之所有一切債權債務關係已
    作總結算，過去之任何協議已由該次之契約書內容所取代等語。
    查上訴人所提七十七年六月九日契約書，其當事人為余林春妹、何千代、田源發
    ，見證人為乙○○，本件兩造均非該契約書之當事人，且該契約書內容為「余林
    春妹、何千代同意拋棄承受債務人乙○○、余林春妹所有抵押華僑商業銀行之所
    有不動產權利，並同意第三人田源發代償還該債務人積欠華僑銀行債務，並取得
    代位清償權。第三人於余林春妹、何千代塗銷查封新豐鄉○○段松柏林小段一０
    一之一五、一０一之六、一０一之一三、一０一之二三、一０一之九八五筆土地
    之後，第三人於出售該土地之後給余林春妹出售利益百分之一十五，何千代五十
    萬元正，惟口說無憑，立此有據，違反契約者，各付田源發違約金五十萬元。」
    有該契約可稽（見本院卷第三七頁）。參酌上訴人提出之一０一之六、一０一之
    二三、一０一之九八地號土地登記簿謄本記載，其第一順位抵押權權利人華僑商
    業銀行，於七十七年七月二十日將抵押權讓與田源發，另一０一之二三、一０一
    之九八地號土地，第二順位抵押權權利人為余林春妹（見原審卷第三六至四一頁
    ），及證人田明盆（即田源發之子）證述：該七十七年六月九日契約書係因上訴
    人乙○○以其名義之土地向華僑銀行抵押貸款設定第一順位抵押權，嗣經華僑銀
    行實行抵權權，歷經多次拍賣無人應買，乃由田源發代為清償，華僑銀行將其抵
    押權讓與田源發，而其中部分土地，其上另有何千代或余林春妹之第二順位抵押
    權，乃有此約定等情（參見本院卷第四五頁），是堪認余林春妹、何千代、田源
    發係就上訴人所有土地抵押權人間之權利、義務所為約定，渠等所立契約書與本
    件兩造七十四年十一月五日所立合約書內容無涉，上訴人此一抗辯亦無足取。
３、上訴人以其向新竹地方法院檢察署告訴被上訴人及余林春妹二人於七十七年十一
    月間，未經上訴人同意，擅自將兩造共有，登記於余林春妹名義之一０一之五及
    一０一之一三地號二筆土地為訴外人林桂香設定八百萬元之抵押權，認被上訴人
    及余林春妹二人涉有背信、侵占罪嫌（新竹地檢署八十二年度偵字第二六三四號
    ），被上訴人甲○○於該偵查案中答辯因告訴人（即上訴人乙○○）前於七十年
    間盜賣其與甲○○共有之土地四筆，無法償還，業經抵銷，而由甲○○獨立取得
    一０一之五、一０一之一三地號產權之情，認兩造七十四年十一月五日上開約定
    已因被上訴人甲○○及其配偶余林春妹於七十七年十一月間將兩造共有之一０一
    之五及一０一之一三兩筆土地未經上訴人同意，擅自設定八百萬元抵押權予林桂
    香而抵銷等語。
    查兩造七十四年十一月五日所立合約書，第一條約定「甲、乙雙方合夥購買坐落
    新竹縣新豐鄉○○段松柏林小段一０一之五、一０一之六、一０一之一三、一０
    一之二三、一０一之九八等五筆土地，原登記為甲方所有，現將一０一之一三、
    一０一之五兩筆土地登記為乙方指定人余林春妹所有，並將一０一之九八、一０
    一之二三登記乙方抵押債權計二百萬元正」、第三條約定「一０一之五、一０一
    之六、一０一之一三、一０一之二三、一０一之九八等五筆土地雖登記名義有別
    ，仍由甲、乙雙方統籌運用各佔股權二分之一股。」（見原審卷第一０頁），是
    一０一之五、一０一之一三兩筆土地雖登記為被上訴人指定之余林春妹名義，其
    權利仍為兩造各二分之一。兩造就渠等合買共有之土地，其權利義務關係復無其
    他約定，被上訴人於另案被訴侵占、背信罪所為之答辯，不能認為兩造間有該約
    定，則上訴人依兩造七十四年十一月五日合約書第二條約定「應提供同小段面積
    ０．二六五八五公頃歸還甲○○所有」之義務，尚無從以被上訴人於另案被訴侵
    占、背信罪所為之答辯而消滅。上訴人此一抗辯亦無足取。
五、按於數宗給付中，得選定其一者，其選擇權屬於債務人。選擇權未定有行使期間
    者，債權至清償期時，無選擇權之當事人，得定相當期限催告他方當事人行使其
    選擇權。如他方當事人不於所定期限內行使選擇權者，其選擇權移屬於為催告之
    當事人。數宗給付中，有自始不能或嗣後不能給付者，債之關係僅存在於餘存之
    給付，民法第二百零八條、第二百十條第二項、第二百十一條分別定有明文。
    查兩造系爭合約書第二條約定上訴人應提供坐落松柏林小段面積○點二六五八五
    公頃之土地歸還被上訴人，顯其給付之標的並未特定，是兩造間所成立者應係選
    擇之債。其選擇權人原則上雖應由債務人即上訴人行使，然經被上訴人定期催告
    後，上訴人仍未履行，已如上述。是本件之選擇權依上開規定即移屬於被上訴人
    。而上訴人所有坐落松柏林小段之土地僅存系爭三筆土地，面積總計○點二五九
    一九公頃，較上訴人應給予之○點二六五八五公頃為少。依前揭法條意旨，兩造
    間之選擇之債，顯已因部分給付不能而特定，亦即兩造間債之關係僅存在於餘存
    之給付即系爭三筆地號土地，是被上訴人請求上訴人移轉系爭土地之所有權予被
    上訴人，即屬有據。
六、綜上所述，被上訴人先位聲明，依兩造契約，請求上訴人將系爭坐落新竹縣新豐
    鄉○○段四七四地號、應有部分一二○分之七六，同段四七九地號、所有權全部
    ，同段四八一地號、所有權全部移轉登記予被上訴人，為有理由，應予准許。
    被上訴人先位聲明之請求既有理由，其備位聲明即無庸審究。是則原審判命上訴
    人應將系爭三筆地號土地所有權移轉登記予被上訴人，於法並無不合。上訴意旨
    指摘原判決不當，求予廢棄改判，為無理由，應予駁回。
七、本件事證已明，兩造其餘之攻擊防禦方法，經核於本判決之結果不生影響，爰不
    再一一論述。
八、據上論結：本件上訴為無理由，依民事訴訟法第四百四十九條第一項、第七十八
    條，判決如主文。
中      華      民      國    九十      年      六      月     二十六     日
                              臺灣高等法院民事第十一庭
                                  審判長法  官  吳  景  源
                                        法  官  連  正  義
                                        法  官  滕  允  潔
右正本係照原本作成。
如不服本判決，應於收受送達後二十日內向本院提出上訴書狀，其未表明上訴理由者
，應於提出上訴後二十日內向本院補提理由書狀（均須按他造當事人之人數附繕本）
上訴時應提出委任律師或具有律師資格之人之委任狀；委任有律師資格者，另應附具
律師及格證書及釋明委任人與受任人有民事訴訟法第四百六十六條之一第一項但書或
第二項（詳附註）所定關係之釋明文書影本。
中      華      民      國    九十      年      六      月    二十七    日
                                        書記官  邵  淑  津
附註：
民事訴訟法第四百六十六條之一（第一項、第二項）：
對於第二審判決上訴，上訴人應委任律師為訴訟代理人。但上訴人或其法定代理人具
有律師資格者，不在此限。
上訴人之配偶、三親等內之血親、二親等內之姻親，或上訴人為法人、中央或地方機
關時，其所屬專任人員具有律師資格並經法院認為適當者，亦得為第三審訴訟代理人
。


司法院資訊處製作；財團法人民間司法改革基金會備份。
